【裁判字號】    97,上易,486
【裁判日期】    980825
【裁判案由】    塗銷抵押權登記
【裁判全文】
臺灣高等法院民事判決                 97年度上易字第486號
上  訴  人  甲○○
訴訟代理人  羅子武律師
複 代理 人  李志正律師
被 上訴 人  乙○○
            丙○○
共      同
訴訟代理人  施竣中律師
複 代理 人  陳佳雯律師
被 上訴 人  庚○○    原住臺北縣萬里鄉○○街14號2樓
            己○○
兼 上 一人
訴訟代理人  丁○○
被 上訴 人  戊○○
上列當事人間請求塗銷抵押權登記事件，上訴人對於中華民國97
年4月30日臺灣板橋地方法院97年度訴字第310號第一審判決提起
上訴，本院於98年8月11日言詞辯論終結，判決如下：
    主      文
原判決廢棄。
被上訴人乙○○、丙○○各應將如附表所示不動產所設定登記字
號85年樹登字第010379號抵押權債權各六分之一登記予以塗銷。
被上訴人庚○○、丁○○、戊○○、己○○應就譚李屘妹所遺如
附表所示不動產所設定字號85年樹登字第010379號抵押權債權六
分之一，辦理繼承登記後，將此一抵押權登記予以塗銷。
第一、二審訴訟費用由被上訴人乙○○負擔三分之一，被上訴人
丙○○負擔三分之一，餘由庚○○、丁○○、戊○○、己○○連
帶負擔。
    事實及理由
一被上訴人庚○○、丁○○、戊○○、己○○（下稱庚○○等4
  人）經合法通知，未於言詞辯論期日到場，核無民事訴訟法第
  386條所列各款情形，應准上訴人之聲請，由其一造辯論而為
  判決。
二上訴人起訴主張：訴外人賴和惠提供如附表所示土地及建物（
  下分稱系爭土地、系爭建物，合稱系爭不動產），為被上訴人
  乙○○、丙○○（下稱丙○○等2人）及訴外人江瑞美、譚李
  屘妹、陳燕雪、張志榮設定債權總額為新臺幣（下同）120萬
  元之抵押權（收件案號85年樹登字第010379號，下稱系爭抵押
  權），用以擔保其等之停車位使用權，譚李屘妹嗣於民國90年
  8月20日死亡，由庚○○等4人共同繼承取得系爭抵押權，惟尚
  未辦理繼承登記。伊於96年12月23日向賴和惠購買系爭不動產
  ，已為移轉登記取得所有權，惟因上有系爭抵押權之設定登記
  ，致伊無法向銀行為抵押貸款。查系爭抵押權設定登記之目的
  係為擔保被上訴人之停車位使用權，與民法第860條所定抵押
  權係為擔保金錢債權之性質不符，是系爭抵押權違反民法第86
  0條之規定，依法應為無效，其設定登記對伊之所有權有妨害
  ，伊本於所有權之作用，依民法第767條之規定，求為命(一)被
  上訴人乙○○、丙○○將系爭不動產之抵押權設定登記予以塗
  銷；(二)被上訴人庚○○等4人應就其被繼承人譚李屘妹所遺系
  爭不動產所為之抵押權設定登記辦理繼承登記後予以塗銷之判
  決。
  被上訴人丙○○等2人則以：伊等於83、84年間分別向訴外人
  王政男、黃正吉購得坐落臺北縣樹林市○○街51巷22號與24號
  建物及基地，併有停車位使用權利，因停車位位於賴和惠所有
  之系爭建物內，故由賴和惠與伊等簽立停車位使用借貸契約，
  並提供系爭不動產設定抵押權以擔保伊等之永久無償使用停車
  位權利。伊等迄今仍使用停車位，使用借貸契約並未解除，雖
  賴和惠將系爭不動產之所有權讓與上訴人，惟伊等之抵押權不
  因而受影響，上訴人請求塗銷抵押權設定登記無理由云云，資
  為抗辯。
  被上訴人己○○、丁○○則以：系爭不動產係繼承取得，並已
  出售予第三人，停車位目前由買受人使用云云，資為抗辯。
  被上訴人庚○○、戊○○於原審及本院均未於言詞辯論期日到
  場，亦未提出書狀作何聲明及陳述。
三原審駁回上訴人之請求，上訴人提起上訴，聲明：
  (一)原判決廢棄。
  (二)被上訴人丙○○等2人各應將如附表所示之不動產所設定登
    記字號樹登字第010379號抵押權登記予以塗銷。
  (三)被上訴人庚○○等4人應就如附表所示之不動產所設定字號
    樹登字第010379號抵押權，辦理譚李屘妹繼承登記後，將此
    一抵押權登記予以塗銷。
  被上訴人丙○○等2人則聲明：上訴駁回。
  其餘被上訴人未於準備程序、言詞辯論期日到場，亦未提出任
  何書狀作何聲明。
四上訴人主張前揭事實，提出買賣契約書、系爭不動產登記謄本
  、停車位使用借貸契約、繼承系統表、譚李屘妹、庚○○等4
  人之戶籍謄本、土地、建物所有權狀等件為證（原審卷第7-28
  、34-39、107-108頁），並經本院依職權調閱系爭不動產上之
  系爭抵押權登記資料，經臺北縣樹林地政事務所97年7 月1日
  北縣樹地登字第0970007764號函附系爭抵押權全卷（本院卷(一)
  第25頁以下），上訴人確因買賣而取得系爭不動產之所有權（
  本院卷(一)第35、37頁），且系爭不動產上確有系爭抵押權之登
  記。
  (一)按「抵押權為不動產物權，非經登記，不生效力，抵押權人
    僅能依設定登記之內容行使權利」（最高法院72年度台上字
    第2432號判例意旨參照），是抵押權人及抵押債務人為何人
    ，並所擔保之債權為何種債權，均應以設定之內容為準；又
    普通抵押權乃係就抵押物賣得價金優先受償之權利，必從屬
    於債權而存在，亦即必須有被擔保之債權合法存在為前提，
    苟無債權發生，即無抵押權之存在可言。
  (二)查系爭抵押權之設定登記，權利人為陳燕雪、被上訴人丙○
    ○等2人、張志榮、江瑞美、譚李屘妹，義務人兼債務人為
    賴和惠，擔保權利總金額為120萬元，上開權利人6人債權額
    比例為各1/6，債務清償日期為95年4月18日，利息、遲延利
    息、違約金均「無」，權利存續期限自85年4月19日至95年4
    月18日，登記日期則為85年4月20日，有系爭不動產登記謄
    本、抵押權設定契約書在卷可憑（原審卷第21-28頁、本院
    卷(一)第45-47頁），則依上開設定登記內容，堪認系爭抵押
    權為普通抵押權，所擔保者乃上開權利人對訴外人賴和惠之
    無利息且清償日為95年4月18日之20萬元（各為120萬元之1/
    6即每人20萬元）之債權。而丙○○等2人對賴和惠並無上開
    各20萬元之債權，為其等所不爭執，且丙○○等2人已自認
    ：「……原來設定抵押的目的是要擔保使用借貸契約的履行
    ……」，於本院重申：「……而前開使用借貸契約既未消滅
    ，則為擔保上開債務之履行，系爭抵押權自仍存在」等語（
    原審卷第104頁、本院卷(一)第174、223頁），顯然系爭抵押
    權所擔保之債權並未存在，依前開說明，系爭抵押權自無存
    在之可能。
  (三)被上訴人丙○○等2人雖辯稱其等依借用契約得永久無償使
    用停車位，其等迄今仍使用停車位，借用契約復未經解除，
    賴和惠雖將系爭不動產所有權讓與上訴人，其等之系爭抵押
    權仍不受影響云云。然抵押權人所擔保之債權為何種債權，
    應以設定之內容為準，有如上述，再「聲請登記，而未經該
    管地政機關將應行登記之事項記入登記簿者，既不得謂已依
    土地法為登記，同法第三十六條所定之效力即無由發生」，
    最高法院33年上字第5374號著有判例，是民法第758條所稱
    「登記」，係指將不動產物權之變動事項，依土地法及土地
    登記規則，完成登記程序，記入登記簿而言。系爭抵押權所
    擔保者為丙○○等2人對上訴人各20萬元之債權，亦如前述
    ，並不包括其等對停車位無償使用之權利，則丙○○等2人
    以借用契約未經解除為由，辯稱上訴人不得請求其等塗銷系
    爭抵押權云云，即無可採。另借用契約雖載：「甲方（賴和
    惠）提供前開房屋設定最高限額抵押權……」等語（原審卷
    第14頁），然系爭抵押權係普通抵押權（本院卷(一)第45-47
    頁），非屬最高限額抵押權，是本件仍應適用「普通抵押權
    乃係就抵押物賣得價金優先受償之權利，必從屬於債權而存
    在，亦即必須有被擔保之債權合法存在為前提，苟無債權發
    生，即無抵押權之存在可言」之理論，至丙○○所舉最高法
    院47年台上字第535號判例要旨：「抵押權所擔保之債權，
    原可由契約當事人自行訂定，此觀民法第八百六十一條但書
    之規定自明。故契約當事人如訂定以將來可發生之債權為被
    擔保債權，自非法所不許」，並據以辯稱「蓋此等債權於債
    務人不為履行時，即可轉變為損害賠償之金錢債權型態。是
    上訴人一再主張系爭抵押權違反民法第860條之規定而為無
    效等語，殊不足採」云云（本院卷(一)第222-223頁），然系
    爭抵押權存續期間為自85年4月19日至95年4月18日，於此段
    期間，丙○○等2人均得使用停車位，賴和惠並無債務不履
    行之情形，即無轉變為損害賠償之金錢債權型態可言，其等
    上開辯解仍無可採。
  (四)另查系爭抵押權之權利人之一譚李屘妹於90年8月20日死亡
    ，其繼承人為長女庚○○、次女丁○○、三女戊○○、次子
    己○○（另長子譚者賓生於59年2月21日、於60年6月21日死
    亡），庚○○等4人復未聲明拋棄繼承或限定繼承，有繼承
    系統表、譚李屘妹全戶、庚○○等4人戶籍謄本、臺灣板橋
    地方法院98年6月25日板院輔家科春君第043035號函等件在
    卷可參（本院卷(二)第114-117、163-170頁），譚李屘妹之系
    爭抵押權應由庚○○等4人繼承，其等之系爭抵押權亦不生
    效力，理由同前。
  (五)賴和惠將系爭不動產出售予上訴人，上訴人於97年2月19日
    取得系爭不動產所有權之登記，有系爭不動產登記謄本可參
    （本院卷(二)第89頁以下），另依民法第867條「不動產所有
    人設定抵押權後，得將不動產讓與他人。但其抵押權不因此
    而受影響」之規定，被上訴人之系爭抵押權不受影響，故上
    訴人所有之系爭不動產上仍有系爭抵押權之登記，亦有系爭
    不動產登記謄本土地他項權利部可稽（本院卷(二)第89頁以下
    ），然被上訴人之系爭抵押權既有上述不生效力之情形，則
    上訴人本於所有權之作用，請求被上訴人塗銷系爭抵押權，
    於法有據。末按「因繼承、強制執行、公用徵收或法院之判
    決，於登記前已取得不動產物權者，非經登記，不得處分其
    物權」，民法第759條定有明文，庚○○等4人因繼承取得系
    爭抵押權，非經登記，不得處分其物權，則上訴人請求庚○
    ○等4人應就如附表所示之不動產所設定字號樹登字第01037
    9號抵押權，辦理譚李屘妹繼承登記後，再將此一抵押權登
    記予以塗銷，自屬有據。
五綜上所述，上訴人本於所有權之作用，請求被上訴人乙○○、
  丙○○各應將如附表所示之不動產所設定登記字號樹登字第01
  0379號抵押權登記予以塗銷、被上訴人庚○○等4人應就如附
  表所示之不動產所設定字號樹登字第010379號抵押權，辦理譚
  李屘妹繼承登記後，將此一抵押權登記予以塗銷，於法有據，
  應予准許。原審為上訴人敗訴之判決，尚有未洽，上訴意旨指
  摘原判決不當，求予廢棄改判，為有理由，應由本院予以廢棄
  ，改判如主文第二項、第三項所示。
六本件因事證已臻明確，兩造其餘攻擊、防禦方法及所為之立證
  ，經審酌後認與判決之結果不生若何影響，無庸再逐一予以論
  列，合併敘明。
據上論結，本件上訴為有理由，依民事訴訟法第450條、第78條
、第85條第1項但書、第2項、第463條、第385條第1項前段判決
如主文。
中    華    民    國    98    年    8     月    25    日
                    民事第十六庭
                        審判長法  官  劉靜嫻
                              法  官  謝碧莉
                              法  官  湯美玉
正本係照原本作成。
不得上訴。
中    華    民    國    98    年    8     月    25    日
                              書記官  蕭進忠


司法院資訊處製作；財團法人民間司法改革基金會備份。
